【裁判字號】    91,上,659
【裁判日期】    920805
【裁判案由】    返還買賣價金
【裁判全文】
臺灣高等法院民事判決                              九十一年度上字第六五九號
    上  訴  人  乙○○
    訴訟代理人  彭巧君律師
    被  上訴人  甲○○
    訴訟代理人  洪大明律師
    複  代理人  廖信憲律師
右當事人間返還買賣價金事件，上訴人對於中華民國九十一年六月十七日臺灣新竹地
方法院九十年度訴字第二四八號第一審判決提起上訴，本院判決如左：
    主      文
原判決廢棄。
被上訴人在第一審之訴及假執行之聲請均駁回。
第一、二審訴訟費用由被上訴人負擔。
    事      實
甲、上訴人方面：
壹、聲明：如主文所示。
貳、陳述：除與原判決記載相同部分，予以引用外，並補稱略以：
    被上訴人有購地置產之需，委由訴外人即代書羅文正尋覓後，認為上訴人所有土
    地符合所需，即由訴外人羅文正找到訴外人信昱房屋仲介公司，經訴外人信昱房
    屋仲介公司人員與買方人員自行勘查現場後，認為面積過大，買方僅欲購買其中
    之一百坪，惟不知土地所有權人是否願意出賣一半土地，為此，訴外人信昱房屋
    仲介公司人員於確定買方有價購之意願後，始由該公司經紀人即訴外人張武吉聯
    絡上訴人，要求同意將土地分割出其中一百坪出賣予被上訴人，並出具委託書予
    訴外人張武吉，俾便撮合買賣。上訴人於斯時始興有賣地之念頭，乃出具委託書
    ，委託訴外人張武吉與買方磋商土地買賣事宜。不出十日，訴外人張武吉即告知
    買方同意接受買賣價金，要求儘速簽約，上訴人即依約前往指定地點簽訂買賣契
    約，始知悉買方為被上訴人，惟簽約過程中經買方不斷要求降價之後，上訴人始
    同意每坪降為新台幣（下同）八萬元成交。其後，上訴人即依被上訴人之指定辦
    理土地分割。詎被上訴人於繳完第二期款後，竟表示伊準備前往大陸經商，已無
    置產之需，要求解除買賣契約並返還前二期款項，上訴人則以系爭土地既已經辦
    理分割完畢，如欲解約，依約應由上訴人沒收被上訴人已繳交之價金充作賠償金
    。被上訴人不服之餘，乃以錯誤為由，向上訴人表示撤銷前開買賣契約，繼而訴
    請返還已交付之價金，被上訴人購買系爭土地之過程並無錯誤。
乙、被上訴人方面：
壹、聲明：上訴駁回。
貳、陳述：除與原判決記載相同部分，予以引用外，並補稱略以：
    上訴人早已知悉系爭土地受有使用分區管制，不能為一般工業土地效用之建築，
    而於出售土地時故意不為告知，仍依一般工業土地可興建建蔽率百分六十、容積
    率百分之二一○建物之價格出售，顯不符誠信，不值得保護。
    理      由
一、本件被上訴人起訴主張：伊為興建工業廠房之需，於民國（下同）九十年一月十
    日向上訴人購買坐落新竹縣竹北市○○段二二五之四地號土地內，面積一百坪之
    土地（下稱系爭土地），約定買賣價金為八百萬元，伊業已依約給付一百六十萬
    元與上訴人；惟伊嗣委請建築師規劃設計，始知悉系爭土地依「竹北都市計畫土
    地使用分區管制要點」規定，四面扣除應退縮深度後，已不合「工廠類建築物基
    本設施及設備標準」第五條「作業廠房樓地板面積不得小於一百五十平方公尺」
    之規定，因伊購地之目的即在作為興建廠房之用，今該土地因法令限制致無法興
    建廠房，伊所為意思表示顯有錯誤，伊業於九十年三月二十三日以郵局存證信函
    向上訴人表示撤銷買受系爭土地之意思表示，上訴人自應依民法第一百七十九條
    規定，返還伊已交付價金一百六十萬元；又系爭土地既無法興建工業廠房，顯即
    欠缺工業用地之通常效用，而有效用上之瑕疵，依民法第三百五十四條規定，伊
    亦得依民法第三百五十九條規定解除兩造間之土地買賣契約，並依民法第二百五
    十九條及第一百七十九條規定，請求上訴人返還伊已交付價金一百六十萬元等情
    ，爰求為命上訴人如數給付並加付自起訴狀繕本送達之翌日起至清償日止，按年
    息百分之五計算利息之判決。
    上訴人則以：兩造間締約時，並未約定系爭土地係供興建廠房使用，而系爭土地
    地目為「田」，本非以作為建築之用為必要，此等事實為被上訴人於承買前所知
    悉；被上訴人為訴外人崇翌科技公司之負責人，對於系爭土地得否興建廠房應知
    之甚稔，如有擴廠之計畫，應先行評估為是，且系爭土地建蔽率管制經政府公告
    ，屬眾所周知之事實，被上訴人不得諉為不知，其以錯誤為由，撤銷兩造間之土
    地買賣契約，顯屬無據；又得否興建廠房，並非屬系爭土地買賣之瑕疵等語，資
    為抗辯。
二、經查被上訴人主張伊於九十年一月十日向上訴人購買系爭土地，約定買賣價金為
    八百萬元，伊業已依約給付一百六十萬元與上訴人，惟伊嗣以系爭土地依「竹北
    都市計畫土地使用分區管制要點」規定，四面扣除應退縮深度後，不合「工廠類
    建築物基本設施及設備標準」第五條「作業廠房樓地板面積不得小於一百五十平
    方公尺」之規定為由，向上訴人表示撤銷買受系爭土地之意思表示之事實，業據
    其提出不動產買賣契約書及郵局存證信函為證（見原審卷一○至一四、一九至二
    一頁），且為上訴人所不爭執，固堪信為真實。
三、惟查系爭土地之土地使用分區為乙種工業區，有新竹縣竹北市都市計劃土地使用
    分區證明書可憑（見原審卷一五頁）；又依新竹縣政府工務局九十年七月六日九
    ○工建字第二四七四一號函示：建築技術規則建築設計施工編第一百十七條第一
    項第七款所規定「工廠類，其作業廠房之樓地板面積之和超過五十平方公尺或總
    樓地板面積超過七十平方公尺者」適用同編第五章特定建築物及其限制，同編第
    一百十七條第二項規定：「前項第七款工廠類建築物之基本設施及設備標準，由
    中央主管機關另定之」，即適用內政部訂定之「工廠類建築物基本設施及設備標
    準」第五條「作業廠房樓地板面積不得小於一五○平方公尺」（見原審卷六○、
    六一頁），亦即須作業廠房樓地板面積之和超過五十平方公尺或總樓地板面積超
    過七十平方公尺者，始適用內政部訂定之「工廠類建築物基本設施及設備標準」
    第五條「作業廠房樓地板面積不得小於一五○平方公尺」之規定，並非謂工業區
    廠房面積概不得少於一百五十平方公尺；此亦經內政部九十年九月七日台九十內
    營字第九○一二四一五號函示：關於申請建築物未達建築技術規則建築設計施工
    編第五章特定建築物之適用範圍，即工廠類建築物之面積未達建築技術規則建築
    及「工廠類建築物基本設施及設備標準」規定之限制（見原審卷九六頁），由此
    可資證明，系爭土地並無不得興建工業廠房之限制。足見被上訴人所主張系爭土
    地依「竹北都市計畫土地使用分區管制要點」規定，四面扣除應退縮深度後，已
    不合「工廠類建築物基本設施及設備標準」第五條「作業廠房樓地板面積不得小
    於一百五十平方公尺」之規定，致無法興建廠房云云，殊無足取。
四、再查上訴人所有系爭二二五之四地號土地面積原有六六一平方公尺，因被上訴人
    欲向上訴人購買一百坪，始辦理分割，有被上訴人所提出之土地登記申請書及兩
    造間所訂立不動產買賣契約書所附地籍圖可稽（見本院卷一○二至一○七頁、原
    審卷一三頁）；即使依被上訴人所陳稱，其依「竹北都市計畫土地使用分區管制
    要點」規定，四面扣除應退縮深度及依「工廠類建築物基本設施及設備標準」第
    五條「作業廠房樓地板面積不得小於一百五十平方公尺」之規定，建廠所需面積
    至少應為四四九˙六平方公尺（見本院卷一二六頁），亦未逾上訴人所有系爭二
    二五之四地號土地之原有面積範圍；又據證人羅文正在原審到場證稱：「原告（
    即被上訴人）表示要找一塊工業地，在一百坪上下」（見原審卷一五五頁），而
    證人陳政國亦在原審到場證稱：「買方即原告（即被上訴人）有表示要買一百坪
    土地，而被告（即上訴人）之土地總共有二百多坪，所以就具體買受一百坪部分
    有在契約附圖中劃出來」（見原審卷一七二頁），另證人胡智勇亦在本院到場證
    稱：「˙˙˙信昱房屋有帶我們去看（地），告訴我們是這個區域，比我們需求
    的壹佰坪還要大。我們當初規劃新建廠房要壹佰坪地。我們去買地時，有跟仲介
    說我們的需求。˙˙˙我們是要蓋廠房，至於有無跟賣主說我們是要蓋怎樣的廠
    房，這點我不是記得很清楚」（見本院卷八八、八九頁），足見被上訴人向上訴
    人購買系爭土地，其面積大小乃係經由其本人自由決定，雖因其所購買土地面積
    祗有一百坪，致無法興建樓地板面積不低於一百五十平方公尺之廠房，亦屬因可
    歸責於被上訴人自己事由所致。
五、未查「竹北都市計畫土地使用分區管制要點」早在八十九年三月二十八日即已經
    新竹縣政府以八九府工都字第三四四九四號公告變更在案（見原審卷六○頁）。
    既經公告，自非被上訴人所得諉為不知，且被上訴人購地目的既係在於興建廠房
    ，理應於購地前先就其所需求廠房之大小，妥為規劃才是，詎被上訴人竟於購地
    後始委請建築師規劃設計興建工業廠房（見原審卷四、一九四、一九八頁），方
    知悉由其自由決定所購買系爭土地面積不足，致無法興建符合其所需求之廠房，
    縱認其有錯誤，亦係由其自己之過失所致，自不得依民法第八十八條第一項規定
    ，向上訴人表示撤銷其買受系爭土地之意思表示。又系爭土地並無不得興建工業
    廠房之限制，且又係由被上訴人主動決意買受，已如前述，顯無通常效用之瑕疵
    ，上訴人自不負民法第三百五十四條所規定物之瑕疵擔保責任，則被上訴人亦不
    得依民法第三百五十九條規定，解除兩造間之土地買賣契約。從而被上訴人依民
    法第二百五十九條及第一百七十九條規定，請求上訴人返還伊已交付價金一百六
    十萬元，即屬無據。
六、綜上所述，被上訴人請求上訴人給付一百六十萬元及自起訴狀繕本送達之翌日起
    至清償日止，按年息百分之五計算之利息，自屬不應准許。從而原審所為上訴人
    販訴之判決，自有未洽。上訴論旨執前詞指摘原判決不當，求予廢棄改判，為有
    理由。
七、至兩造其餘之攻擊或防禦方法及未經援用之證據，經本院斟酌後，認為均不足以
    影響本判決之結果，自無逐一詳予論駁之必要。併此敘明。
八、據上論結，本件上訴為有理由，依民事訴訟法第四百五十條、第七十八條，判決
    如主文。
中      華      民      國    九十二    年      八      月      五      日
                                民事第十三庭
                                    審判長法  官  林  鄉  誠
                                          法  官  劉  清  景
                                          法  官  鄭  威  莉
右正本係照原本作成。
如不服本判決，應於收受送達後二十日內向本院提出上訴書狀，其未表明上訴理由者
，應於提出上訴後二十日內向本院補提理由書狀（均須按他造當事人之人數附繕本）
上訴時應提出委任律師或具有律師資格之人之委任狀；委任有律師資格者，另應附具
律師資格證書及釋明委任人與受任人有民事訴訟法第四百六十六條之一第一項但書或
第二項（詳附註）所定關係之釋明文書影本。
中      華      民      國    九十二    年      八      月      七      日
                                          書記官  吳  瑞  英
附註：
民事訴訟法第四百六十六條之一（第一項、第二項）：
對於第二審判決上訴，上訴人應委任律師為訴訟代理人。但上訴人或其他法定代理人
具有律師資格者，不在此限。
上訴人之配偶、三親等內之血親、二親等內之姻親，或上訴人為法人、中央或地方機
關時，其所屬專任人員具有律師資格並經法院認為適當者，亦得為第三審訴訟代理人
。


司法院資訊處製作；財團法人民間司法改革基金會備份。
